【裁判字號】    89,保險上,6
【裁判日期】    891107
【裁判案由】    給付保險金
【裁判全文】
臺灣高等法院臺南分院民事判決  八十九年度保險上字第六號   Ｋ
      上  訴  人  乙○○○
      被上  訴人  統一安聯人壽保險股份有限公司
                              設台北市○○○路○段六九號十四樓
      法定代理人  甲  ○  ○  .
      訴訟代理人  丙  ○  ○  .
右當事人間請求給付保險金事件，上訴人對於中華民國臺灣臺南地方法院民國八十九
年三月三十一日第一審判決（八十八年保險字第八號）提起上訴，本院判決如左：
      主      文
上訴駁回。
第二審訴訟費用由上訴人負擔。
      事      實
甲、上訴人方面：
 一、聲明：求為判決：
（一）原判決廢棄。
（二）被上訴人應給付上訴人新台幣（下同）一百零五萬元，及自民國（下同）八十
      八年一月二十日起至清償日止，按年利一分計算之利息。
（三）上訴人願供擔保，請准宣告假執行。
 二、陳述：除與原判決記載相同者，予以引用外，補稱：
（一）兩造於八十七年十一月十七日訂立「意外傷害保險契約」，保險金額三百萬元
      ，期間一年整，自八十七年十一月十七日起至八十八年十月十七日止。嗣上訴
      人於八十七年十二月十八日凌晨五時許受有左足五趾外傷性截肢傷害等事實，
      有統一意外傷害保險條款、手術同意書、台南第一分局德高派出所開立之報案
      三聯單及台南市立醫院診斷證明書足憑，復為被上訴人所不爭之事實。
（二）依兩造所定前揭保險契約第六條約定：「被保險人於本附約有效期間內，因遭
      受意外傷害事故，致其身體蒙受傷害而致殘廢、或死亡時，依照本附約的約定
      ，給付保險金。前項所稱意外傷害事故，指非由疾病引起之外來突發事故」；
      則本案應究者，在上訴人本次之意外傷害是否由於「疾病所引起之外來突發事
      故」而已。
（三）上訴人於八十七年十二月十八日凌晨五時許騎踏車，途經台南東區○○○○街
      與崇德路口，被機車撞倒發生意外，並經好心人報警由台南市立醫院派出救護
      車，送至該院進行急救，進行左足五趾外傷性截肢手術，而於同年十二月二十
      三日出院等事實，有台南市警察局第一分局德高派出所報案記錄簿及台南市立
      醫院診斷記錄足憑。則上訴人於保險契約有效期間，因遭遇外來突發的意外傷
      害，並以此事故為直接且單獨原因，致身體蒙受傷而殘廢，被上訴人自應依約
      負賠償責任。
（四）再查，舉凡外來傷害之發生原因，除非由疾痛所引起之外來突發事故外，倘非
      出於受害人之故意，即屬意外。依保險法第二十九條規定：「保險人對於不可
      預料或不可抗力之事故所致之損害，負賠償責任。保險人對於要保人或被保險
      人或其代理人之過失所致之損害，負賠償責任；但出於要保人或被保險人的故
      意者，不在此限」，本件保險契約亦將「要保人或被保險人的故意行為」所致
      傷害明列為契除外責任（保險契約第十條），則本件被上訴人對於上訴人所受
      傷害，倘非出於上訴人之故意行為所致，被上訴人即應依約理賠；如被上訴人
      認為保險事故發生係出於上訴人之故意行為所致，主張保險契約除外責任條款
      ，依舉證責任分配則，消極事實無從舉證，主張積極事實者應負舉證責任，則
      就上訴人「故意行為」事實之存在，被上訴人自應負舉證責任。而被上訴人迄
      無法舉證以實其說，自不能為其有利之認定，惟原審未察以上訴人因年邁，記
      憶稍退所述受傷細節，稍有不符為由，反認上訴人就意外傷害，未善盡舉證責
      任云云，而為上訴人敗訴之判決，顯然誤解舉證責任分配之原則。
（五）上訴人曾經至派出所請教：「警察應該是人民的保母，什麼居心要說謊來陷害
      良民？」，李鵬山主管稱：「公文不是他發的，的確八十七年十二月十八日早
      晨五時許接到報案立刻前往處理，認為重傷等出院後，又保險公司陸陸續續來
      ，所以一月二十七日中午才到上訴人家做筆錄」；而警員孫哲民先生也到法院
      證實。如果一受重傷的人無法親自報案，由好心人見義勇為報案，難道這不能
      算報案嗎？要是受害者能親自報案，那傷勢程度輕得就不必報案吧！況李鵬山
      主管亦稱：「如有必要，他願意再叫有警員到法庭做證，因發生意外受重傷，
      的確屬實」等語；可見原審判決尚有違誤。
 三、證據：援用於原第審所提之證據。
乙、被上訴人方面：
 一、聲明：求為判決：
（一）上訴人之上訴及假執行之聲請均駁回。
（二）如受不利之判決，願供擔保請准宣告免為假執行。
 二、陳述：除與原判決記載相同者，予以引用外，補稱：
（一）緣上訴人先後於八十七年四月及十一月，分別向新光、幸福、中國、國泰、國
      華及慶豐等六家人壽保險公司密集投保意外險，總計保險金額達三千八百萬元
      ；復於八十七年十一月十七日投保被上訴人統一安聯人壽保險股份有限公司（
      以下簡稱被上訴人公司）意外傷害保險三百萬元，而上訴人於向被上訴人公司
      聲請投保時，於被上訴人公司要保書之詢問事項五、投保史，被保險人於過去
      一年內有無投保本公司以外之其他人身保險？竟勾選『否』；另就被保險人目
      前是否正向其他保險公司申請人身保險？則勾選『是』，且填寫國泰人壽意外
      險五百萬。但事實上，如前所述，上訴人對於同一保險利益，同一保險事故之
      意外險，於向被上訴人公司投保前一年內，即已分別密集投保新光等六家人壽
      保險公司，惟上訴人卻故意未將前述複保險之情事告知被上訴人，顯有違複保
      險之通知義務，因之上訴人與被上訴人公司於八十七年十一月十七日所訂立保
      額三百萬元之前揭意外傷害保險契約應屬無效。
（二）複保險之立法目的，除為防範超額保險，更為防止或減少道德危險發生之誘因
      ，且道德危險之發生並不因財產或人身保險而有別。況保險契約為最大善意契
      約，人身縱無價，人身保險契約並非保障被保險人人身安全無虞，複保險之通
      知義務實有適用於人身保險之必要，如此方能杜絕並阻止這種病態行為繼續於
      社會中擴散蔓延，進而造成保險公司鉅大損害，並轉嫁於一般大多數善意投保
      大眾之不公平結果。
（三）退步言之，縱認上訴人與被上訴人公司間所締結之前揭意外傷害保險契約仍屬
      有效；惟依被上訴人公司之該保險契約第二條之約定：「被保險人於本契約有
      效期間內，因遭受意外傷害，致其身體蒙受傷害而致殘廢或死亡時，依照本契
      約的約定，給付保險金。前項所稱意外傷害事故，指非由疾病引起之外來突發
      事故」，及依民事訴訟法第二百七十七條規定，當事人主張有利於己之事實者
      ，就其事實有舉證之責任。上訴人如欲向被上訴人公司請求給付保險金，應就
      其於八十七年十二月十八日凌晨五時許，在台南市東區○○○○街與崇德路口
      發生意外，致其左足五指截肢缺失等事實負舉證責任。
（四）本件據被上訴人公司現場調查結果發現，上訴人向被上訴人公司投保，並未盡
      其告知複保險之義務，無疑增加被上訴人公司承受道德危險之可能性及產生逆
      選擇。另意外險屬高保障、低保費之商品，依其特性，一般要保人（被保險人
      ）對投保金額高低之決定，常以其是否為家中主要經濟來源或負擔者作為考量
      方向，此亦為壽險公司核保之標準所在。而上訴人年近七十歲，兒孫滿堂，又
      自稱自國小教師退休，有豐厚之退休金及子女奉養生活，不虞匱乏，且其庭稱
      ：並無任何負債等語；則其並無必須保障之對象，何以於八十七年四月及十一
      月，於隱瞞壽險公司之前提下，竟密集分別向二家及五家壽險公司投保高額意
      外險，額外負擔每年高達數萬元保險費；且非常湊巧地，與大多數保險詐欺斷
      指案般，於完成所有投保後不久，皆會主張發生意外事故，而請求給付高額保
      險金。另上訴人之經濟狀況，據被上訴人公司調查結果，與其所述之事實大相
      逕庭，即其與子女疑對外積欠龐大債務；因此本件透露出上訴人投保動機令人
      存疑及不單純。
（五）上訴人提出之診斷證明書及刑事案件報案單等證據，並不足以證明其左足五趾
      截肢，係因騎腳踏車被機車從後面撞及或是其他意外事故所致。因上訴人前揭
      所提出之醫師證明書及刑事案件報案單等，依該文書內容記載，除可證明其有
      左足外傷性截肢及於八十八年元月二十七日向台南市第一分局德高派出所報案
      外，並無法證明上訴人左足五斷趾係為何而斷，及於八十七年十二月十八日有
      發生上訴人指稱之：「騎腳踏車被機車由後撞及」之事故發生；更遑論其斷趾
      係因該事故所致。且本案從始至今，所謂事故經過，完全僅憑上訴人一人口述
      ，無任何目擊者、相關物證，資以佐證該事故之真實性。再者，據被上訴人公
      司調查人員詢問當時處理「全家便商店」店員報案之該分局德高派出所警員得
      知，警員於將上訴人送往市立醫院急救後，曾循著血跡及上訴人所述之事故地
      點尋找其斷落之腳趾，惟竟遍尋未著；可見上訴人聲稱發生事故之證據付諸闕
      如。
（六）上訴人前於八十七年十二月三十日填寫被上訴人公司之保險金申請書請求公司
      理賠，於有關事故發生原因及經過情形，依其於該申請書記載：「‧‧兩個人
      騎車從後面把乙○○○『推倒』，『拿刀砍掉』左腳腳趾，然後到全家便利商
      店求救，‧‧」；另依上訴人於台南市立醫院之病歷主訴記載：「騎腳踏車被
      機車撞倒後砍傷左腳趾」云云；然如前所述，上訴人於八十八年十月二十日答
      覆原審法院關於事故發生經過時，卻稱：「‧‧遭二位騎機車不明人士自腳踏
      車後面『撞』倒，至左足五腳趾為什麼會斷，『我不太清楚原因』，‧‧」；
      前後對照，顯見上訴人對自己發生如此重大事故之過程，竟不清楚、且相互矛
      盾，應不足採信。
（七）又依上訴人於不知左足五趾全斷之情形下，仍步行百餘公尺，及發生左足五趾
      全斷之重大傷害後，未留於原地求援，反而捨近求遠冒著流血過多之生命危險
      ，牽著損壞之腳踏車步行到一百餘公尺之便利商店請求報案、送醫（按便利商
      店對面即為市立醫院）等事故過程之陳述，實有不合常理之處。因上訴人投保
      之前揭意外險條款規定，須其於保險期間遭受意外傷害，致身體蒙受傷害而致
      左足五趾缺失時，被上訴人公司始應給付上訴人一百零五萬之殘廢保險金；則
      上訴人既然連自己之左足五腳趾如何斷掉缺失皆交待不清，則如何能依該條款
      規定，向被上訴人公司請求給付前揭保險金。況上訴人自稱：係腳踏車不穩落
      地而昏倒，非因斷趾所致，爾後不過數分鐘，又僅是覺得疼痛及周遭人聲嚷嚷
      始醒來等語，惟上訴人於意外發生左足五趾截斷之重大傷害時，依常理應感劇
      痛而知緣由，然其竟稱不清楚原因，孰不可思議？另上訴人稱：其於清晨五、
      六點騎腳車買早點時，於路口遭機車從後面撞及致其重心不穩向右側跌倒，並
      撞到路旁花圃緣石，致右手惋、右上腹有擦、瘀傷而昏倒一會兒，但未有任何
      財務損失；惟依上訴人前揭病歷所載，並無其右手腕、右上腹擦、瘀傷之記載
      ，且上訴人當時有無昏倒，亦有疑問。再者，上訴人於前揭保險金申請書及病
      歷上稱，其左足腳趾係被人砍斷云云，然依經驗法則及常理，以上訴人所稱之
      交通小事故，又無任何財務損失，一般肇事者如欲逃避責任，其於事後逃跑都
      來不及，怎會再去傷害上訴人，而增加被警逮補到案之機率；又肇事者如對上
      訴人有深仇大恨，或為惡性之飆車族者，非故意傷害上訴人而不快，則其儘可
      以刀械直接砍人之身體、手臂較為方便，何必大費周章且不順手地先將上訴人
      撞倒，再砍其毫不起眼之腳趾？可見上訴人前揭說詞無法置信。
（八）另上訴人口述之事故地點為路口，清晨五、六點又係當時台南市該區收垃圾之
      時；且其自稱：昏倒後清醒原因之一，為聽聞周遭人聲嚷嚷等語；顯見該事故
      發生之人、時、地、物，皆有利於上訴人就地請人向警局報案求援。縱如其稱
      ，現今社會上一般大眾皆「自掃門前雪，莫管他人瓦上霜」，但依經驗法則，
      請若干路人中之一人打通電話報案，應非難事。
（九）綜上所述，本件上訴人除有外傷性左足五趾截肢之結果外，並無舉出任何證據
      證明確有發生該事故發生，甚且還曾自稱不清楚其左足五腳趾何故截斷。又台
      南市警察局第一分局德高派出所，雖於八十八年元月二十七日正式受理其報案
      ，然迄今亦僅有上訴人所作之筆錄，而別無其他證據。另從上訴人前揭陳述之
      事故過程言之，更有前後矛盾及不合常理之處；以上種種，皆無法認定上訴人
      於八十七年十二月十八日確有發生前揭保險契約所稱之「意外傷害事故」，且
      因該事故致其左足五腳趾缺失之殘廢。因此，被上訴人公司以意外事故不明確
      為由拒賠保險金，並無違誤。
 三、證據：除援用於原審所提之證據外，補提民事陳報狀一份為證。
      理      由
一、本件上訴人起訴主張：其於於八十七年十一月十七日與被上訴人公司訂立統一意
    外傷害保險契約，雙方約定保險金額為三百萬元，保險期間計一年，保單號碼Ｐ
    Ａ00000000號。嗣上訴人不幸於八十七年十二月十八日凌晨五時許，騎
    腳踏車行經台南市東區○○○○街與崇德路口時，遭二名騎機車之年輕人自後方
    撞擊，上訴人遂向右傾倒，致頭部、胸側肋骨及手等部位撞到路旁花台，並昏過
    去。迨醒來路人說腳流了好多血，上訴人即推著腳踏車至一家便利商店求援，始
    知左足五趾均遭截肢。後便利商店的員工幫忙叫救護車，將上訴人送至台南市立
    醫院急救，並進行截肢手術，而於八十七年十二月二十三日出院。嗣台南市警察
    局第一分局德高派出所主管李鵬山及管區警員孫哲敏二人親至上訴人家中進行筆
    錄工作，並於當時開立一份報案三聯單予上訴人。上訴人以承保危險事故發生，
    並符合契約書第五條「殘廢保險金的給付標準」第四級之標準，向被上訴人公司
    請求給付保險金，惟被上訴人公司於接獲上訴人之理賠申請後，一直未對上訴人
    進行當面之調查，亦未曾以電話詢問；上訴人乃於八十八年六月二十八日以台南
    郵局存證信函知會被上訴人公司，惟被上訴人公司卻回函：以「無法明確證明為
    意外事故」為理由，而逕予拒賠。爰本於保險契約作用之保險金給付請求權之法
    律關係，求為判命被上訴人公司應給付上訴人一百零五萬元，及自八十八年一月
    二十日（被上訴人應於收齊上訴人申請理賠文件即八十八年一月五日後五日內給
    付）起至清償日止，按年利一分加計約定利息之判決。
二、被上訴人則以：上訴人曾投保共七家保險公司之意外保險，保險金額共計三千八
    百萬元，惟皆未對被上訴人為告知或通知，其所投保之其他保險公司之名稱及金
    額，依保險法第三十七條之規定可知，該保險契約當屬無效，而該保險契約既屬
    無效，被上訴人當無給付保險金之義務。退步言，縱認系爭保險契約有效，惟被
    上訴人公司承保之範圍係意外傷害，然依上訴人所述及其所提出之診斷證明書、
    刑事報案單等資料，並不足以證明上訴人左足五趾截肢，係因意外事故所致；況
    其所陳之事故發生經過，亦互相矛盾併不合常理，實無法證明有意外事故之發生
    ，被上訴人以意外事故不明確為由拒絕給付保險金，並無違誤等語，資為抗辯。
三、按保險契約，應以保險單或暫保單為之；又傷害保險人於被保險人遭受意外傷害
    及其所致殘廢、或死亡時，負給付保險金額之責；保險法第四十三條、第一百三
    十一條固分別定有明文。惟此所謂之「意外傷害」，乃指危險之發生，必須具有
    偶發或不可預期之意外因素；亦即意外傷害者須具備：(1)須為身體之傷害。(2)須
    為外界事故所致之傷害。(3)須為意外事故由於自己之過失或係第三人之故意所為
    等要件；易言之，若係被保險人故為自殘或故意挑釁所致之傷害，則非屬之。次
    按民事訴訟如係由原告（即上訴人）主張權利者，應先由原告負舉證之責，若原
    告先不能舉證，以證實自己主張之事實為真實，則被告（即被上訴人）就其抗辯
    事實即令不能舉證，或其所舉證據尚有疵累，亦應駁回原告之請求。又原告（即
    上訴人）對於自己主張之事實（即起訴事實）已盡證明之責後，被告（即被上訴
    人）對其主張，如抗辯其不實，並提出新事實而為反對之主張者，則原告對其反
    對之主張，亦應負證明之責，此乃舉證責任分擔之原則；而原告於抗辯事實若無
    確實證明方法或僅以空言爭執者，當然認定其抗辯事實之非真正，而應為原告不
    利益之裁判（最高法院十七年度上字第九一七號、同院十八年度上字第二八五五
    號判例及同院七十二年度台上字第一○三六號、同院七十四年度台上字第二一四
    三號判決意旨參照）。
四、查上訴人主張其於八十七年十一月十七日與被上訴人訂立統一意外傷害保險契約
    ，以上訴人為被保險人，保險金額為三百萬元，保險期間為一年，即自八十七年
    十一月十七日起至八十八年十一月十七日止，保單號碼則為ＰＡ0000000
    0號之事實，已據上訴人於原審及本院審理時陳述在卷，並有其所提出之統一意
    外傷害保險保險單影本一份為證（原審卷第九至十六頁），且為被上訴人所不爭
    執，固屬真實。
五、至上訴人另主張其於前揭保險期間內即八十七年十二月十八日凌晨五時許，騎腳
    踏車途經台南市東區○○○○街與崇德路口時，遭二名騎機車之年輕人自後方撞
    擊發生車禍，上訴人遂向右傾倒並昏迷，醒後即發現左五趾遭切斷，而受有外傷
    性截肢意外傷害，依兩造之保險契約第五條約定，被上訴人自應給付意外殘廢保
    險金一百零五萬元予上訴人；惟上訴人向其聲請理賠並以台南郵局存證信函知會
    被上訴人公司後，被上訴人公司卻以無法明確證明為意外事故為理由，逕予拒賠
    之事實，固亦據上訴人於原審及本院審理時陳述在卷，並有其所提出之台南市立
    醫院診斷證明書、手術同意書、台南市第一分局德高派出所開立之受理刑事案件
    報案三聯單（以上均為影本）各一份、台南郵局存證信函、被上訴人公司之函文
    （以上均為影本）各共二份附卷可參（原審卷第十九、二十一至三十六、三十八
    、四十九頁）；惟此則為被上訴人所堅決否認，並為前揭情詞之抗辯。從而本件
    應予審究者厥為：(一)上訴人向多家保險公司投保意外傷害保險，是否違反保險法
    第三十六條及第三十七條有關複保險之規定，致系爭之保險契約無效。(二)若系爭
    之保險契約應認為有效，則上訴人所受之傷害是否為意外事故所造成，抑係其故
    意為之。經查：
（一）本件上訴人確有於向被上訴人公司投保前揭意外傷害保險前，即已向新光人壽
      保險股份有限公司投保一千萬元之意外傷害險，保險期間自八十七年四月一日
      起至八十八年四月一日；復於八十七年十一月間，先後向中國人壽保險股份有
      限公司投保保額九百萬元之意外傷害險，保險期間自八十七年十一月十三日至
      八十八年十一月十三日；慶豐人壽保險股份有限公司投保保額六百萬元之意外
      傷害險；國泰人壽保險股份有限公司投保保額五百萬元，保險期間八十七年十
      一月二日至八十八年十一月二日；國華人壽保險股份有限公司投保保額三百萬
      元之意外傷害險，期間自八十七年十一月九日至八十八年一月九日；幸福人壽
      股份有限公司投保保額五百萬元之意外傷害險；總計其投保意外傷害保險之金
      額達四千一百萬元；另上訴人除未將此事實據實告知被上訴人公司外，其就有
      重複投保意外傷害險乙情，亦未通知各保險人之事實，已據被上訴人於原審及
      本院審理時陳述在卷，並有上訴人所提出之繳費支票存根影本共十二紙在卷可
      憑（原審卷第七十八至七十九頁），並為上訴人所不爭執，而屬真實。且按複
      保險，除另有約定外，要保人應將他保險人之名稱及保險金額通知各保險人；
      要保人故意不為通知，或意圖不當得利而為複保險者，其契約無效；保險法第
      三十六條及第三十七條固分別定有明文。惟按該複保險通知義務之規定，係因
      財產保險之目的在於填補損害，有損害始有賠償，被保險人不得為超額賠償請
      求，亦不得以複保險為變相之超額保險，以防道德危險之發生；為使保險人於
      承保前即得就保額是否超逾，危險是否集中等為評估，以決定是否承保，故課
      要保人以複保險通知之義務。反之，人身保險則因人身並無法以經濟上利益估
      定其價值，自無賠償超逾損害之情形，亦即無超額賠償之可言；此觀諸人身保
      險之保險給付，多採定額給付理賠，而不計被保險人實際經濟損害若干自明。
      易言之，在財產保險，為不使保險受益人獲得不當得利，保險金額不得高於保
      險標的之價額；而保險標的之價額，通常以市價定之；故其保險標的須得以客
      觀標準評估其價值。惟在人身保險，人身既為無價，即無此概念存在。否則，
      若謂保險法有關複保險之規定於人身保險亦有其適用，則要保人依保險法第三
      十六條之規定通知保險人，其結果即應適用同法第三十八條規定，於保險事故
      發生時，各保險人僅就其所保金額負比例分擔之責，而其賠償總額不得超過「
      保險標的」之價值，則如此不僅與人身保險為定值保險、定額理賠之本旨有違
      ，且為「保險標的」之人身之價值究為若干、如何決定﹖即有疑義；更與人身
      無價之觀念有悖。因此複保險通知義務之規定雖列於保險法總則章，惟其適用
      範圍應僅限於財產保險，而不及於人身保險（最高法院八十七年度台上字第八
      二一號、八十七年度台上字第一六六六號判決參照）。而本件兩造所訂立之保
      險契約乃人身保險者，已如前述，縱上訴人確有故意不為通知之情事，惟揆諸
      前揭說明，自仍不能認系爭保險契約為無效，殆無疑義。從而上訴人本於保險
      契約作用行使保險金給付請求權（指就形式上而言），尚於法有據。被上訴人
      此部份之抗辯，自不足採。
（二）本件上訴人確有於八十七年十二月十八日凌晨五時許，因左足五趾均遭截肢，
      經坐落台南市東區○○○○街與崇德路口之便利商店員工電叫救護車，將上訴
      人送至台南市立醫院急救，並進行截肢手術，而於八十七年十二月二十三日出
      院之事實，固如前述，且為兩造所不爭執；且經本院核閱兩造所定之系爭保險
      契約內容，其於第五條約定：「被保險人於本契約有效期間內遭受第二條約定
      的意外傷害事故，自意外傷害事故發生之日起一百八十日以內致成附表所示二
      十八項殘廢程度之一者，本公司給付意外殘廢保險金，其金額按該表所列給付
      」；而第二條就「意外傷害事故」之定義則載為：「係指被保險人於本契約有
      效期間內，因遭意外傷害事故，致其身體蒙受傷害而致殘廢或死亡。前款所稱
      意外傷害事故，指非由疾病引起之外來突發事故」等語。惟上訴人就本件傷害
      事故發生經過之陳述，於原審審理時乃陳稱：「有二人騎機車撞倒我的腳踏車
      ，撞倒後有昏迷，‧‧我倒下去，房子旁邊有花台，‧‧不久有早上運動的人
      發現我，‧‧我就醒來，牽著腳踏車步行到便利商店求救，‧‧我到便利商店
      才發現腳趾均遭截斷」（原審卷第六十五頁反面至六十六頁）；而於本院準備
      程序時陳述：「我騎腳踏車出去到路口時，被二人騎一輛機車將我從後面撞倒
      ，‧‧昏過去，我不知道，醒過來時覺得腳麻麻‧‧走到附近便利商店求救」
      本院卷第三十一至三十二頁）；另於原審八十八年保險字第十二號審理時卻陳
      稱：「其於事發早上倒垃圾，於路上被機車追撞伊所騎之腳踏車，是被人從後
      追撞，致伊腳踏車連人帶車撞至花台，致伊右手腕、左腳、右側腹部受傷，導
      致伊昏迷」（見該原審卷第五十六頁）等語；再參以上訴人向被上訴人公司聲
      請理賠時，於有關事故發生原因及經過情形在其出具申請書乃記載：「‧‧兩
      個人騎車從後面把乙○○○推倒，拿刀砍掉左腳腳趾，然後到全家便利商店求
      救，‧‧」；而其向前揭其他保險公司聲請理賠及向台南市立醫院主訴時，卻
      又分別聲稱：「其係遭不明歹徒撞倒後，砍斷其左腳五趾」（指中國人壽部分
      ）；「係遭人騎機車自後撞倒，莫名其妙的被人持刀砍斷腳趾」（指國泰人壽
      部分）；「遇車族撞倒搶劫並砍斷左足趾」（指慶豐人壽部分）；「被機車
      撞倒後，砍傷腳趾」（指台南市立醫院部分）等情以觀（見前揭原審卷第七十
      四至一○四頁）；上訴人對於己稱親身經歷事實之陳述，竟先後互不一致，且
      相矛盾，已不足採。且衡諸常情，若依其所述，前揭騎重型機車之二不名人士
      僅撞到其所騎腳踏車之後方，且其於未昏倒前即親眼見彼等離開，則其腳部所
      受之傷害顯與該機車騎士撞擊其所騎腳踏車之事故無關。另依常理及醫學臨床
      判斷，若該斷趾事件與前揭腳踏車遭撞擊事故無關，而係其於昏倒時，遭他人
      所為，則以其腳部受創之嚴重，除非注射麻醉藥，否則於斷趾剎那，必會痛醒
      無誤，然其卻從未述及係因疼痛而驚醒；反稱：「昏倒後醒來，腳部不會感覺
      痛，只感覺麻麻的」，顯與常理（情）有違；且其既稱係因聽路人指其腳部流
      血才醒來，不知暈過去多久等語，然其於前揭原審另件審理時卻具狀稱：因無
      法止血，在商店前像小河流般的留著血等語（見該原審卷第五十五頁）；則何
      以路人在發現其昏倒於地，且血流如注時，竟未呼叫救護車將之送往百公尺遠
      之市立醫院急救，卻任其勉力掙扎走至全家便利商店，再由該店店員為之電叫
      救護車送醫？況五趾截斷時既已血流如注，上訴人豈能昏倒甚久，而不休克之
      理？在在亦與事理有違。此外上訴人就此疑點亦無法提出確切之證據以實其說
      ，自尚不能徒憑其前揭所述遽採為其前揭所受之傷害係意外事故所致之論據。
（三）另經本院核閱台南市警察局第一分局於八十七年一月二十七日上訴人報案時所
      製作之偵訊筆錄，其內係記載：「我於八十七年十月十八日早上五點多時，騎
      腳踏車至崇德二十街快到崇德路口，被二名不詳男子騎機車從我左後方直接衝
      撞到我的腳踏車正後方，致我摔倒，等到我爬起來時，發現撞我的人已不知去
      向，我牽起腳踏車一直走到崇德路口時才發現我的左腳受傷，‧‧」、「左腳
      趾全部斷掉，右腹部擦傷，右手腕擦傷（指被車撞到時何處受傷）」、「這只
      是單純的車禍被撞，我沒有與人結怨（指對此次受傷有何意見）」、「沒有向
      警方報案」等語（原審卷第五十一至五十二頁）；惟台南市立醫院函覆原審之
      函件卻稱：「患者乙○○○女士係左足全趾外傷，傷口整齊，依經驗研判應為
      利器切傷所致」等語，有台南市立醫院八十八年十月二十八日（八八）南市醫
      字第六三二號函影本一份在卷可參（原審卷第七十一頁）；況依台南市立醫院
      提供之急診病歷與護理記錄所載，上訴人於急診時，其意識狀態清醒，且上訴
      人曾向護理人員表示其腳趾係遭砍斷，有該護理報告影本一份附卷可參；而於
      八十七年十二月十八日接獲報案至現場及醫院處理之員警劉瑞明於原審法院八
      十八年度保險字第七號另件給付保險金事件時亦證稱：當日其有詢問上訴人事
      件發生之經過，惟上訴人卻未發一言等語；姑不論上訴人所稱已因與前揭急診
      病歷與護理記錄之記載不符，致不足採；且衡情上訴人若確係遭人自後撞成重
      傷，則當時甫發生事故不久，其理應向警方詳細描述案發經過並請求緝兇始合
      乎常情，然其卻沈默以對；而此則益徵上訴人之前揭所受之傷應非意外之車禍
      事故所致，當無疑義。否則所受之傷口應係血肉模糊併不平整，且受傷之部位
      亦應不限於腳趾部位方是。
（四）又上訴人之財務狀況頗為不佳，分別積欠台灣土地銀行一百零八萬八千四百六
      十一元、積欠華南商業銀行共一千六百萬元、積欠台新銀行二百五十萬元、積
      欠保證責任第十信用合作社五百萬元及積欠彰化商業銀行四百六十萬元之事實
      ，亦據被上訴人於本院審理時陳述在卷，並有台灣台南地方法院八十八年度促
      字第一一七四○號、八十七年度促字第四三一八六號、八十七年度促字第一四
      九六○號及八十七年度促字第四八一九七號等支付命令影本各一份可證（見前
      揭原審八十八年保險字第十二號卷）；自亦屬真實。另上訴人雖年事已高，惟
      其係已退休之國小教師，依其教育程度而論，其對於前揭受傷事件之陳述，當
      與一般同年齡、教育程度不高、或未受教育者不同，亦即其對事故發生之始末
      之敘述，縱因記憶誤差而有些許不盡詳細之處，然對事故發生經過之基本事實
      之陳述理應條理清晰，前後一貫方是；惟就其於原審及另件給付保險金事件審
      理及本院時所為之陳述以觀，其對事故發生之基本事實，竟多有矛盾扞格之處
      ，說詞反覆不一，且就事故發生之關鍵處均交代不清，顯有避重就輕之情；再
      參以前揭支付命令之時點（即八十七年五月、十月、十二月及八十八年三月間
      ）與其向保險公司投保意外險之時點及事故發生時點甚為接近以察，其投保多
      數保險之動機已不單純。因之被上訴人辯稱：依上訴人所陳之事故發生經過，
      竟互相矛盾併不合常理，實無法證明有意外事故之發生等語，尚非虛妄，應堪
      採信。
（五）再者，上訴人雖提出台南市立醫院診斷證明書，惟究其所載之內容，固足資證
      明其左腳五趾確有遭截肢之事實，然究尚不能執此即能遽採為認定上訴人所稱
      其受傷係遭意外事故所致之論據；此外上訴人又無法提出其他確切之證據以實
      其說，況亦與本院所認定之前揭事實不符。另經原審另件（即八十八年保險字
      第十一號）勘驗前揭便利商店所提出之當時錄影帶內容結果，雖足證上訴人於
      八十七年十二月十八日凌晨五時十二分，有到前揭商店門口求救稱：「腳受傷
      了」，店員打電話叫救護車，救護車於同日五時十八分到達，旋於五時二十分
      載上訴人離開等情（原審卷第九十五至九十六頁）；惟究其實前揭錄影帶僅拍
      攝到上訴人至便利商店求救之畫面而已，並無拍攝到上訴人所主張遭撞擊及昏
      迷中腳趾意外消失之情形，自均尚不能採為有利於其之認定。
六、綜上所述，本件上訴人主張其於於八十七年十一月十七日與被上訴人公司訂立統
    一意外傷害保險契約，雙方約定保險金額為三百萬元，保險期間計一年，保單號
    碼ＰＡ00000000號。嗣上訴人不幸於八十七年十二月十八日凌晨五時許
    ，騎腳踏車行經台南市東區○○○○街與崇德路口時，遭二名騎機車之年輕人自
    後方撞擊，上訴人遂向右傾倒，並昏過去。迨醒來路人說腳流了好多血，上訴人
    即推著腳踏車至一家便利商店求援，始知左足五趾均遭截肢。後便利商店的員工
    幫忙叫救護車，將上訴人送至台南市立醫院急救，並進行截肢手術，而於八十七
    年十二月二十三日出院。嗣上訴人以承保危險事故發生，並符合契約書之標準，
    向被上訴人公司請求給付保險金，惟被上訴人公司於接獲上訴人之理賠申請後，
    竟以無法明確證明為意外事故為由，逕予拒賠。爰本於保險契約作用之保險金給
    付請求權之法律關係，請求判決被上訴人公司應給付上訴人一百零五萬元，及按
    年利一分加計之約定利息，為無理由，不應准許。其假執行之聲請亦失所附麗，
    應併予駁回。原審為上訴人敗訴之判決，及駁回其假執行之聲請，於法並無不合
    。上訴人上訴意旨指摘原判決不當，求予廢棄改判准如上訴聲明第二項所示，為
    無理由，應予駁回。
七、又本件待證事實已臻明確，兩造其餘攻擊防禦方法及舉證，對判決之結果已不生
    影響，爰不一一詳為審酌，附此敘明。
八、據上論結，本件上訴為無理由，依民事訴訟法第四百四十九條第一項、第七十八
    條判決如主文。
中      華      民      國      八十九    年      十一      月    七    日
                                      臺灣高等法院臺南分院民事第四庭
~B1審判長法官  王    惠    一
~B2      法官  蘇    清    恭
~B3      法官  張    世    展
右為正本係照原本作成。
如對本判決上訴，須於判決送達後廿日內向本院提出上訴狀，未表明上訴理由者，應
於上訴後廿日內，向本院提出理由書。
中      華      民      國      八十九    年      十一      月    九    日
                                          法院書記官  廖    英    琇


司法院資訊處製作；財團法人民間司法改革基金會備份。
